【裁判字號】    99,醫上訴,1034
【裁判日期】    991125
【裁判案由】    違反醫師法
【裁判全文】
臺灣高等法院臺中分院刑事判決      99年度醫上訴字第1034號
上  訴  人
即  被  告  蘇景崇
選任辯護人  黃幼蘭律師
上  訴  人
即  被  告  郭碧春
上  訴  人
即  被  告  潘妤禎
上  訴  人
即  被  告  洪家羚
上列上訴人因違反醫師法案件，不服臺灣臺中地方法院98年度醫
訴字第8號中華民國99年4月21日第一審判決（起訴案號：臺灣臺
中地方法院檢察署98年度偵字第22421號、第18998號，及移送併
案審理【臺灣彰化地方法院檢察署99年度偵字第444號】），提
起上訴，本院判決如下：
    主  文
原判決撤銷。
蘇景崇、郭碧春、潘妤禎、洪家羚均無罪。
    理  由
一、公訴意旨：蘇景崇、郭碧春、潘妤禎、洪家羚及劉尤月裡（
    另經檢察官為緩起訴處分）基於共同違反醫師法之犯意聯絡
    ，均明知蘇景崇僅具備傳統整復員資格，而其等均未取得合
    法醫師資格，不得執行醫療業務，竟自民國98年5月間起，
    在蘇景崇位於彰化縣彰化市○○街213巷2弄9號住處，及臺
    中縣東勢鎮本街40號「延平活動中心」內，由蘇景崇指示郭
    碧春、洪家羚、劉尤月裡為民眾塗抹嬰兒油，再由蘇景崇自
    己或指示潘妤禎，以足以輸出電流之電療器，接上「金剛杵
    」（形似湯匙之金屬棒）後（蘇景崇自稱為「金剛寶杵」）
    ，為梁羅阿丙、林寶月、葉劉阿香、劉秀玲、江松太、梁松
    評、廖林雪、郭碧宜、曾凱俊等人治療疾病，並收取一年新
    臺幣（下同）2,400元之費用，參加蘇景崇主持之「醫方明
    宣導渡化功德會」，而擅自執行醫療業務。嗣於98年8月5日
    上午10時10分許，為警在臺中縣東勢鎮本街40號「延平活動
    中心」內當場查獲，並扣得蘇景崇所有為民眾診療之物品，
    另在彰化縣彰化市○○街213巷2弄9號蘇景崇住處查扣蘇景
    崇所有為民眾診療之物品，而查悉上情，因認蘇景崇等人涉
    犯違反醫師法第28條之罪嫌等語。
二、按犯罪事實應依證據認定之，無證據不得認定犯罪事實；又
    不能證明被告犯罪者，應諭知無罪之判決，刑事訴訟法第15
    4條第2項、第301條第1項分別定有明文。次按所謂認定犯罪
    事實之證據，係指足以認定被告確有犯罪行為之積極證據而
    言，該項證據自須適合於被告犯罪事實之認定，始得採為斷
    罪之資料；又事實之認定，應憑證據，如未能發現相當確實
    證據，或證據不足以證明，自不能以推測或擬制之方法，以
    為裁判之基礎；又認定犯罪事實所憑之證據，無論係直接證
    據或間接證據，其為訴訟上之證明，須於通常一般之人均不
    致有所懷疑，而得確信其為真實之程度者，始得據為有罪之
    認定，倘其證明尚未達到此一程度，而有合理之懷疑存在，
    復無其他調查途徑可尋，法院即應為無罪之判決，最高法院
    29年上字第3105號、40年臺上字第86號、76年臺上字第4986
    號判例著有明文。再按事實審法院對於證據之取捨，依法雖
    有自由判斷之權，然積極證據不足證明犯罪事實時，被告之
    抗辯或反證縱屬虛偽，仍不能以此資為積極證據應予採信之
    理由，最高法院亦著有30年上字第482號判例可資參照。
三、訊據被告蘇景崇、郭碧春、潘妤禎、洪家羚等人，均堅決否
    認有共同違反醫師法第28條之罪嫌，均辯稱：其等未有任何
    醫療行為，亦未收費，僅係做功德等語；按公訴人認為被告
    蘇景崇等人涉有前揭罪嫌，係以：被告蘇景崇、郭碧春、潘
    妤禎、洪家羚，劉尤月裡等人之陳述，與證人梁羅阿丙、林
    寶月、葉劉阿香、劉秀玲、江松太、梁松評、廖林雪、郭碧
    宜及陶煥龍等人之證詞，及臺中縣衛生局98年7月17日衛醫
    字第0980021602號函、臺中縣衛生局檢查醫事業務現場處理
    紀錄表、現場照片，暨與扣案電療器、黃花雪蓮霜、消毒棉
    花、潤滑油、嬰兒潤滑油、醫療用床、金剛杵、通血透骨膏
    、帳冊、會員名冊、廣告文宣、枕頭、活性碳口罩、酒精、
    棉花、號碼牌、電源延長線、木製屏風、靈灸療程簽到名冊
    、疑似電療機、醫方明宣導渡化功德會會員芳名錄、傷殘補
    助款收支明細表等證據主為論據。
四、經查：
（一）按被告以外之人於偵查中向檢察官所為陳述，除顯有不可
      信之情況者外，得為證據，同法第159條之1第2項定有明
      文。偵查中對被告以外之人（包括證人、鑑定人、告訴人
      、被害人及共同被告等）所為之偵查筆錄，或被告以外之
      人向檢察官所提之書面陳述，性質上均屬傳聞證據。惟現
      階段刑事訴訟法規定檢察官代表國家偵查犯罪、實施公訴
      ，依法其有訊問被告、證人及鑑定人之權，證人、鑑定人
      且須具結，而實務運作時，檢察官偵查中向被告以外之人
      所取得之陳述，原則上均能遵守法律規定，不致違法取供
      ，其可信度極高，職是，被告以外之人前於偵查中已具結
      而為證述，除反對該項供述得具有證據能力之一方，已釋
      明「顯有不可信之情況」之理由外，不宜以該證人未能於
      審判中接受他造之反對詰問為由，即遽指該證人於偵查中
      之陳述不具證據能力。本件證人梁羅阿丙、林寶月、葉劉
      阿香、劉秀玲、江松太、梁松評、廖林秀雪、郭碧宜、郭
      芳溢、陶煥龍等人於檢察官偵查中所為之陳述，雖係被告
      以外之人於審判外之陳述，惟業經其等具結在卷，訊問程
      序亦無不合程序之情事，被告、選任辯護人亦未釋明上開
      供述有顯不可信之情況，依上說明，其等於偵查中之證言
      自均具有證據能力。
（二）被告蘇景崇僅具有傳統整復員資格，並不具備醫師資格；
      而被告郭碧春、潘妤禎、洪家羚等三人亦不具備醫師資格
      等情，為被告四人所不爭執；另被告四人對於向民眾收取
      年會24 00元，以加入被告蘇景崇所創立之「醫方明宣導
      渡化功德會」，再於前揭時、地，以前述器材接上「金剛
      杵」為功德會會員進行按摩等行為之事實，亦不爭執；核
      與證人梁羅阿丙、林寶月、葉劉阿香、劉秀玲、江松太、
      梁松評、廖林雪、郭碧宜、郭芳溢、陶煥龍等人於檢察官
      偵訊時證述之情節亦大致相符；此部分之事實已臻明確，
      應堪認定之。
（三）按行政院衛生署曾於82年11月19日以衛署醫字第82075656
      號函公告不列入醫療管理之行為，包括：(1)未涉及接骨或
      交付內服藥品，而以傳統之推拿方法，或使用間習用之外
      敷膏、外敷生草藥、或藥洗，對運動跌打損傷所為之處置
      行為。(2)未使用儀器，未交付或使用藥品，或未有侵入性
      ，而以傳統習用方式，對人體疾病所為之處置行為，如藉
      指壓、刮痧、腳底按摩、收驚、神符、香灰、拔罐、氣功
      與內功之功術等方式，對人體疾病所為之處置行為。而上
      開「不列入醫療管理行為」之項目，至今尚未變更；另依
      行政院衛生署92年6月17 日衛署醫字第0920027152號函釋
      ：使用儀器對病患施以診療，已逾越前述所稱不列入醫療
      管理範圍，應受醫師法第28條之約束，此有臺中縣衛生局
      98年7月17日衛醫字第09800 21602號函一份在卷可稽（見
      98年度他字第2753號卷第47～49頁）。被告蘇景崇具有傳
      統整復員之資格，依所取得之傳統整復員登記證書所載，
      其適用範圍為：國術跌打損傷、推拿整復、外敷膏藥、生
      草藥、藥洗、按摩、指壓、刮痧、腳底按摩、收驚、神符
      、香灰、拔罐、氣功、內功等傳統民俗療法，此亦有中國
      傳統民俗療法協會傳統整復員登記證書1紙存卷可按（98
      年度偵字第18998號卷第106頁）。從而，本案之主要爭點
      在於被告等人以上開器具接上「金剛杵」對民眾施以按摩
      等行為，是否屬於「使用儀器對病患施以診療」之醫療行
      為，應受醫師法第28條之規範；或如被告等人所辯稱，上
      述行為係具有傳統整復員資格者可實施之民俗療法之行為
      ，非屬於醫療行為。
五、經查，被告等人使用電療器接上金剛杵為民眾施以按摩之步
    驟及方法如下：(1)將電療器之插頭接上一般家用110V之電源
    插座，並開啟電療器之開關。(2)電療器上有一條紅色的延伸
    電線，電線端為一根金屬探針，被告蘇景崇以左手握住金屬
    探針，右手握住金剛杵，在電療器電源開啟之情況下，以金
    剛杵在民眾身體各處觸碰，此有原審法院勘驗筆錄及照片在
    卷可參（原審卷第77～86頁）。另經原審將上開勘驗情形，
    包括勘驗筆錄、照片及上開電療器（含金剛杵）一併送請行
    政院衛生署鑑定結果，行政院衛生署函覆稱：「醫師法第28
    條所稱之醫療業務，係指以醫療行為為職業而言，不問是主
    要業務或附屬業務，凡職業上予以機會，為非持定多數人之
    醫療行為均屬之。且醫療業務之認定，並不以收取報酬為其
    條件，前揭所稱醫療行為，係指凡以治療、矯正或預防人體
    疾病、傷害、殘缺為目的，所為的診察、診斷及治療，或基
    於診察、診斷結果，以治療為目的，所為的處方、用藥、施
    術或處置等行為的全部或一部的總稱」‧‧‧「民俗調理，
    係就運動跌打損傷及人體疾病於執行常規醫療方式之外，採
    用傳統習用之方式，運用手技造成人體外之刺激，進而產生
    舒適感，並以舒緩病痛、協助其恢復健康所為之調理，惟不
    得使用儀器，亦不可宣稱療效」‧‧‧「依藥事法第13 條
    規定，本法所稱醫療器材，係包括診斷、治療、減輕或直接
    預防人類疾病、或足以影響人類身體結構及機能之儀器、器
    械、用具及其附件、配件、零件」‧‧‧「所送『電療器』
    ，雖無該儀器之工作原理、功能、用途、及使用方法等資料
    ，是否為醫療器材或一般通電器材，無法判斷。惟本案如使
    用電療方式執行民俗調理之行為，涉屬足以影響人類結構及
    生理機能，係屬侵入性之處置，應受醫師法第28條之規範」
    ，此有行政院衛生署99年1月26日衛署醫字第0980039130 號
    函1份在卷可按（原審卷第112頁）。又按未取得合法醫師資
    格，不得擅自執行醫療業務，醫師法第28條前段定有明文，
    且所稱「醫療業務之行為」，係指以治療、矯正或預防人體
    疾病、傷害、殘缺為目的，所為的診察、診斷及治療；或基
    於診察、診斷結果，以治療為目的，所為的處方、用藥、施
    術或處置等行為的全部或一部，均屬之；為兼顧現況，行政
    院衛生署復於82年11月19日以衛署醫字第82075656號公告不
    列入醫療管理行為事項，包括(1)未涉及接骨或交付內藥品，
    而以傳統之推拿方法，或使用民間習用之外敷藥膏、外敷生
    草藥與藥洗，對運動跌打損傷所為之處置行為；及(2)未使用
    儀器，未交付或使用藥品，或未有侵入性，而以傳統習用方
    式，對人體疾病所為之處置行為。如藉按摩、指壓、刮痧、
    腳底按摩、收驚、神符、香灰、拔罐、氣功與內功之功術等
    方式，對人體疾病所為之處置行為等項目，業如前述；換言
    之，不列入醫療管理行為之項目，以未涉及接骨、使用儀器
    、交付內藥品及不具備侵入性之傳統習用方式為前提，如該
    傳統習用方式已涉及接骨、使用儀器、交付內藥品或對病患
    構成侵入性醫療，則必須依醫師法相關規定取得醫師執照後
    ，始得為之。
六、原審以三用電錶對被告蘇景崇被查扣之器材，以其等所稱之
    按摩方式進行勘驗及測試，經測試及勘驗結果，於電療器開
    啟之情況下，測得金屬探針之電流為7.5伏特；將金屬探針
    接上金剛杵，在金剛杵末端測得之電流為7.7伏特；再由被
    告蘇景崇以左手持金屬探針，右手持金剛杵（此為被告蘇景
    崇為民眾診療之方式），並在金剛杵末端進行測試，結果測
    得之電流強度為2～3伏特之間，此有勘驗筆錄在卷可參（原
    審卷第139頁）。足以證明，被告使用機器接上金剛杵後，
    有電流產生。惟經本院就前揭機器及測得之電流送請成功大
    學醫學工程所鑑定結果稱：「貴所院交付檢測的儀器是一可
    改變電壓的交流電源，其輸出為7─110伏特的交流電，其並
    非是醫療用籌電刺激，也非認證通過的醫儀器。．．茲答覆
    貴院所詢問事項如下：（一）人體接觸直流電3伏特或7伏特
    的電壓，一般而言，身體電阻依距離及部位，其電阻值在幾
    Ｋ歐姆到幾百Ｋ歐姆。依歐姆定律（電流＝電壓／電阻），
    其通過電流是小之又小（毫安培）。而且，其接觸點在人體
    頸背部的皮膚或肌肉，其微小電流對神經或肌肉系統不會產
    生電刺激，也無功能或影響。但本裝置輸出最高可達110伏
    特，有可能造成觸電或致命的可能。（二）假設本儀器的「
    施用者」所持的導電針末端及金剛杵皆為導體，直流電3伏
    特或7伏特的電壓經「施用者」身體再接觸「受用者」的身
    體，首先要形成迴路，即電源的正端（假設紅色的導線）及
    電源的負端（未說明）都需接觸到受用者的身體，方能形成
    迴路。若僅為7伏特的電壓，此微小電流對身體結構及生理
    機能等不會有所功能或影響。若使用過電壓於不適當部位（
    靠近心臟）或對裝有裝心臟節律器者，仍有可能造成人身的
    危險。（三）微小電流即使有迴路，也無「電流共振物理按
    壓保健法」之「正負極對流」等現象，也無「施用者」自述
    之「氣」或「正負極對流」所產生的「共振現象」等功能，
    其所謂「電流共振」應純屬虛構。其唯一可能的功能是以「
    金剛杵」（如同按摩棒）按摩穴道。」等情，有該校99年10
    月19日成大工院字第0996800354號函在卷足稽（本院卷第
    121頁至第123頁），本件被告蘇景崇所使用之器具顯非前述
    藥事法第13條規定，所稱包括診斷、治療、減輕或直接預防
    人類疾病、或足以影響人類身體結構及機能之儀器、器械、
    用具及其附件、配件、零件之醫療器材，且若僅為7伏特之
    電壓，此微小電流對身體結構及生理機能等不會有所功能或
    影響，其惟一可能的功能是以「金剛杵」（如同按摩棒）按
    摩穴道，被告蘇景崇本身亦具有傳統整復員資格，已見上述
    ，自得為按摩之民俗療法，且其行為亦不足以影響人類結構
    及生理機能等侵入性之處置，參諸前揭行政院衛生署函文之
    說明，自不受醫師法第28條之規範。
七、本案被告等之行為，尚與醫師法第28條之規定有間，復查無
    其他積極證據足認被告等有何違反醫師法第28條之犯行，本
    院就公訴人起訴事實尚有合理之懷疑，自屬不能證明犯罪，
    原審未為詳查，遽對被告等論罪科刑，即有未合，是被告等
    上訴否認犯行，指摘原判決不當，為有理由，自應由本院將
    原判決撤銷，並為被告等無罪之諭知。
八、據上論斷，應依刑事訴訟法第369條第1項前段、第364條、
    第301第1項前段，判決如主文。
本案經檢察官許萬相到庭執行職務。
中    華    民    國    99    年    11    月    25    日
              刑事第四庭  審判長法  官  洪  耀  宗
                                法  官  劉  登  俊
                                法  官  林  清  鈞
以上正本證明與原本無異。
如不服本判決應於收受送達後10日內向本院提出上訴書狀，其未
敘述上訴理由者，並得於提起上訴後10日內向本院補提理由書（
均須按他造當事人之人數附繕本）「切勿逕送上級法院」。
                                書記官  陳  宜  屏
中    華    民    國    99    年    11    月    25    日

司法院資訊處製作；財團法人民間司法改革基金會備份。
